---
title: "Taller 2: Análisis ANOVA-MANOVA"
author: "JRojas, MRamirez, LRomero"
date: "6/24/2020"
output:
  html_document:
    df_print: paged
    toc: yes
    toc_depth: '1'
    toc_float: yes
  bookdown::html_document2:
    number_sections: no
    toc: yes
    toc_depth: 1
    toc_float: yes
  pdf_document: default
---


```{r setup, include=FALSE}
knitr::opts_chunk$set(echo = TRUE)
```

# Introducción

A continuación se presentan una serie de ejercicios propuesto que permitiran interiorizar el análisis de datos multivariados utilizandos las técnicas ANOVA y MANOVA. Estos ejercicios hacen parte del contenido académico desarrollado por el profesor Aquiles Enrique Darghan Contreras referente a la asignatura de Métodos Multivariados.

Previo a la solución de los ejercicios es necesario instalar y cargar las siguientes librerías.

```{r message=FALSE, include=TRUE}
library(readxl)
library(mvShapiroTest)
library(biotools)
library(outliers)
```

## Datos

Los ejercicios mostrados son desarrollados a partir de los siguientes datos correspondientes a una toma realizada con un espectroradiometro en los anchos de bandas correspondientes a 560 *nm* y 720 *nm* de las especies *SS*, *JL* y *LP*

D_560nm | D_720nm | Species
--------| ------- | -------
9.33 | 19.14 | SS
8.74 | 19.55 | SS
9.31 | 19.24 | SS
8.27 | 16.37 | SS
10.22 | 25 | SS
10.13 | 25.32 | SS
10.42 | 27.12 | SS
10.62 | 26.28 | SS
15.25 | 38.89 | SS
16.22 | 36.67 | SS
17.24 | 40.74 | SS
12.77 | 67.5 | SS
12.07 | 33.03 | JL
11.03 | 32.37 | JL
12.48 | 31.31 | JL
12.12 | 33.33 | JL
15.38 | 40 | JL
14.21 | 40.48 | JL
9.69 | 33.9 | JL
14.35 | 40.15 | JL
38.71 | 77.14 | JL
44.74 | 78.57 | JL
36.67 | 71.43 | JL
37.21 | 45 | JL
8.73 | 23.27 | LP
7.94 | 20.87 | LP
8.37 | 22.16 | LP
7.86 | 21.78 | LP
8.45 | 26.32 | LP
6.79 | 22.73 | LP
8.34 | 26.67 | LP
7.54 | 24.87 | LP
14.04 | 44.44 | LP
13.51 | 37.93 | LP
13.33 | 37.93 | LP
12.77 | 60.87 | LP

Los datos se encuentran disponibles en un archivo de [google sheets](https://docs.google.com/spreadsheets/d/1KeSKTZRl8or_yGPC7_876nhyAQlxqjK3EC9UVl8n4yc/edit?usp=sharing) para quien desee realizar los mismos ejercicios presentados.

Como primer paso los datos son cargados a la variable denominada *Reflectancia*

```{r}
Reflectancia <- read_excel("D:/metodos/Datos_ANOVA_MANOVA.xlsx")
```


# Punto 1: MANOVA

```{r}
(MN=manova(cbind(Reflectancia$D_560nm,Reflectancia$D_720nm) ~ Reflectancia$Species))
```


# Punto 2: ANOVA


```{r}
(AV1=aov(Reflectancia$D_560nm ~ Reflectancia$Species)) 
(AV2=aov(Reflectancia$D_720nm ~ Reflectancia$Species))
```


# Punto 3: Test de Correlación

```{r}
cor.test(Reflectancia$D_560nm,Reflectancia$D_720nm)
```


