---
title: "prueba de hipótesis en R"
author: "JRojas, MRamirez, LRomero,ADarghan"
date: "6/24/2020"
output:
  html_document:
    df_print: paged
    toc: yes
    toc_depth: '1'
    toc_float: yes
  bookdown::html_document2:
    number_sections: no
    toc: yes
    toc_depth: 1
    toc_float: yes
  pdf_document: default
---

```{r setup, include=FALSE}
knitr::opts_chunk$set(echo = TRUE)
```

# Introducción

A continuación se presentan una serie de ejercicios que permitiran interiorizar los conocimientos aprendidos en relación a pruebas de hipótesis desde R. El documento contiene la solución de 6 ejercicios que hacen énfasis en:

* Prueba t - Una muestra
* Prueba t - Dos muestras independientes
* Prueba t - Dos muestras dependientes
* Función distribución uniforme
* Prueba F para el cociente de dos varianzas
* Prueba T$^2$ de Hotelling para dos muestras independientes

El desarrollo del taller hace parte del contenido académico elaborado por el profesor Aquiles Enrique Darghan Contreras para la materia de de Métodos Multivariados.

Previo a la solución de los ejercicios es necesario instalar y cargar las siguientes librerías.

```{r message=FALSE, include=TRUE}
library("kableExtra")
```

# Punto 1. Prueba t-Una muestra.  

Una línea base de longitud calibrada en 955m se midió 10 veces. Cada medida es independiente y se hizo con la misma precisión.

Los datos de las mediciones son:
```{r echo=FALSE}

med=c(965.1,955.1,954.8,956.2,956.4,957.2,958.1,960.4,953.2,954.8)
table=data.frame(M1=numeric(),M2=numeric(),M3=numeric(),M4=numeric(),M5=numeric(),M6=numeric(),M7=numeric(),M8=numeric(),M9=numeric(),M10=numeric())
table[1,]=0
table$M1[0]=med[1];table$M2=med[2];table$M3=med[3];table$M4=med[4];table$M5=med[5];table$M6=med[6];table$M7=med[7];table$M8=med[8];table$M9=med[9];table$M10=med[10]

kable(table) %>% kable_styling(bootstrap_options = c("striped", "hover"))
```

Pruebe utilizando un nivel de confianza del 10% si la distancia medida es estadísticamente diferente de la calibrada.

```{r}
med=c(965.1,955.1,954.8,956.2,956.4,957.2,958.1,960.4,953.2,954.8)
pruebat <- t.test(med,alternative = "t",mu = 0,var.equal = F, conf.level = 0.90);
pruebat #La media  está en la cola inferior
```













