---
title: "Taller 2: Análisis ANOVA-MANOVA"
author: "MRamirez, JRojas, LRomero,ADarghan"
date: "6/24/2020"
output:
  html_document:
    df_print: paged
    toc: yes
    toc_depth: '1'
    toc_float: yes
  bookdown::html_document2:
    number_sections: no
    toc: yes
    toc_depth: 1
    toc_float: yes
  pdf_document: default
---


```{r setup, include=FALSE}
knitr::opts_chunk$set(echo = TRUE)
```

# Introducción

A continuación se presenta una serie de ejercicios propuesto que permitiran interiorizar el análisis de datos multivariados utilizandos las técnicas ANOVA y MANOVA. Estos ejercicios hacen parte del contenido académico desarrollado por el profesor Aquiles Enrique Darghan Contreras referente a la asignatura de Métodos Multivariados.

Previo a la solución de los ejercicios es necesario instalar y cargar las siguientes librerías.

```{r message=FALSE, include=TRUE}
library(readxl)
library(ggplot2)
library(mvShapiroTest)
library(biotools)
library(outliers)
library(ICSNP)
library(tidyverse)
```

## Datos

Los ejercicios mostrados son desarrollados a partir de los siguientes datos correspondientes a una toma realizada con un espectroradiómetro en los anchos de bandas correspondientes a 560 *nm* y 720 *nm* de las especies *SS*, *JL* y *LP*

D_560nm | D_720nm | Species
--------| ------- | -------
9.33 | 19.14 | SS
8.74 | 19.55 | SS
9.31 | 19.24 | SS
8.27 | 16.37 | SS
10.22 | 25 | SS
10.13 | 25.32 | SS
10.42 | 27.12 | SS
10.62 | 26.28 | SS
15.25 | 38.89 | SS
16.22 | 36.67 | SS
17.24 | 40.74 | SS
12.77 | 67.5 | SS
12.07 | 33.03 | JL
11.03 | 32.37 | JL
12.48 | 31.31 | JL
12.12 | 33.33 | JL
15.38 | 40 | JL
14.21 | 40.48 | JL
9.69 | 33.9 | JL
14.35 | 40.15 | JL
38.71 | 77.14 | JL
44.74 | 78.57 | JL
36.67 | 71.43 | JL
37.21 | 45 | JL
8.73 | 23.27 | LP
7.94 | 20.87 | LP
8.37 | 22.16 | LP
7.86 | 21.78 | LP
8.45 | 26.32 | LP
6.79 | 22.73 | LP
8.34 | 26.67 | LP
7.54 | 24.87 | LP
14.04 | 44.44 | LP
13.51 | 37.93 | LP
13.33 | 37.93 | LP
12.77 | 60.87 | LP

Los datos se encuentran disponibles en un archivo de [google sheets](https://docs.google.com/spreadsheets/d/1KeSKTZRl8or_yGPC7_876nhyAQlxqjK3EC9UVl8n4yc/edit?usp=sharing) para quien desee realizar los mismos ejercicios presentados.

Como primer paso los datos son cargados a la variable denominada *Reflectancia*

```{r}
Reflectancia <- read_excel("Datos_ANOVA_MANOVA.xlsx")
```


# Punto 1: MANOVA

Para el análisis se realizan las gráficas para cada longitud de onda y un gráfico de dispersión que muestre la relación de las dos:

```{r}
ggplot(data=Reflectancia, aes(Species,D_560nm)) + geom_point() + ggtitle("Comportamiento Firma 560 nm") + xlab("Especies") + ylab("Reflectancia")

ggplot(data=Reflectancia, aes(Species,D_720nm)) + geom_point() + ggtitle("Comportamiento Firma 720 nm") + xlab("Especies") + ylab("Reflectancia")

ggplot(data=Reflectancia, aes(D_560nm,D_720nm, color=Species)) + geom_point() + ggtitle("Comportamiento Firma 560 nm vs 720 nm")
```

Se procede a realizar el análisis MANOVA y se presenta un resumen del mismo con la hipotesis con el test de *Wilks*

```{r}
MN=manova(cbind(Reflectancia$D_560nm,Reflectancia$D_720nm) ~ Reflectancia$Species)
MN
summary(MN,test="Wilks")

```

Observese que se presentan diferencias significativas entre las dos especies.

# Punto 2: ANOVA

```{r}
AV1=aov(Reflectancia$D_560nm ~ Reflectancia$Species)
summary(AV1)
AV2=aov(Reflectancia$D_720nm ~ Reflectancia$Species)
summary(AV2)
```

Se concluye que las especies no contribuyen significativamente a cada una de las bandas analizadas.

# Punto 3: Test de Correlación

A continuación es realizado el test de correlación de *Pearson*

```{r}
cor.test(Reflectancia$D_560nm,Reflectancia$D_720nm)
```

Observese que si existe relación lineal entre las dos variables, por lo tanto no se puede asumir que sea nula la correlación.


# Punto 4: Normalidad univariada

A continuación es realizado el test de *Shapiro-Wilk* para cada una de las respuestas

```{r}
shapiro.test(Reflectancia$D_560nm)
shapiro.test(Reflectancia$D_720nm)
```

No se puede asumir normalidad en alguna de las dos variables.

# Punto 5: Normalidad multivariada

A continuación es realizado el test multivariado de *Shapiro-Wilk*

```{r}
mvShapiro.Test(as.matrix(Reflectancia[,1:2]))
```

No se puede asumir normalidad multivariada.

# Punto 6: Igualdad de Varianza Univariante

A continuación es realizado el test multivariado de *Barlett*

```{r}
bartlett.test(Reflectancia$D_560nm ~ Reflectancia$Species)
bartlett.test(Reflectancia$D_720nm ~ Reflectancia$Species)
```

Existe igualdad de varianza en los valores de reflectancia en los valores dados a 560 nm mientras que con 720 no se puede asumir esto.

# Punto 7: Igualdad de matrices de varianza y covarianza

Para evaluar la igualdad de la matriz de varianza y covarianza fue realizado el test M de *Box*

```{r}
boxM(as.matrix(Reflectancia[,-3]),as.matrix(Reflectancia$Species))
```

Concluyendo: no es posible asumir que las matrices de varianza y covarianza por cada una de las especies son iguales.

# Punto 8: Outliers univariados

Se realiza un gráfico box-plot para cada uno de los valores de longitud de onda y también fue realizada la prueba de *Dixon* que también hace la identificación de los valores atípicos:

```{r}
#Gráficas Box-clot

ggplot(data=Reflectancia, aes(Species,D_560nm)) + geom_boxplot() + ggtitle("Comportamiento Firma 560 nm") + xlab("Especies") + ylab("Reflectancia")

ggplot(data=Reflectancia, aes(Species,D_720nm)) + geom_boxplot() + ggtitle("Comportamiento Firma 720 nm") + xlab("Especies") + ylab("Reflectancia")

# Prueba de Dixon

dixon.test(sample(Reflectancia$D_560nm, size=30))
dixon.test(sample(Reflectancia$D_720nm, size=30))
```

Para la longitud de onda de 560 no existen valores atípicos y para la de 720 nm si, en la especie SS.

# Punto 9: Outliers multivariados

Para observar los valores atípicos multivariados es realizado a partir del estadístico T$^2$ y comparado con el percentil que este posee con la distribución chi cuadrado.

```{r}
vec.medias=apply(Reflectancia[,1:2],2,mean);vec.medias
T2=c()
for(j in 1:dim(Reflectancia)[1]){
  T2[j]=c((t(t(Reflectancia[j,1:2])-(vec.medias)))%*%solve(var(Reflectancia[,1:2]))%*%as.matrix(t(Reflectancia[j,1:2])-(vec.medias)))
}
T2
LS=qchisq(0.95,df=dim(Reflectancia)-1)
colores=ifelse(T2>LS,"darkred","darkgreen")
plot(T2,col=colores,pch=19,cex=0.85,xlab="Observación")
grid(20,20,col="lightblue")
abline(h=LS)
etiquetas=which(T2>LS)
text(etiquetas,c(LS)+0.4,"outlier")
plot(Reflectancia$D_560nm,Reflectancia$D_720nm,pch=19,col=colores)
grid(20,20,col="lightblue")

```

Lo anterior arrojó como resultado que los datos poseen 4 datos multivariados.

# Punto 10: Comparación de medias por cada respuesta

```{r}
# ESPECIE SS - JL

data.a <- filter(Reflectancia, Species != "LP")
PruebaH21 <- HotellingsT2(as.matrix(data.a[,1:2])~as.matrix(data.a[,3]), mu = c(0,0)) ##
PruebaH21

# ESPECIE SS - LP

data.b <- filter(Reflectancia, Species != "JL")
PruebaH22 <- HotellingsT2(as.matrix(data.b[,1:2])~as.matrix(data.b[,3]), mu = c(0,0)) ##
PruebaH22

# ESPECIE JL - LP

data.c <- filter(Reflectancia, Species != "SS")
PruebaH23 <- HotellingsT2(as.matrix(data.c[,1:2])~as.matrix(data.c[,3]), mu = c(0,0)) ##
PruebaH23

```

De acuerdo a la prueba T$^2$ de Hotelling, bajo un nivel de confianza del 95% no se puede asumir que el vector de medias de las especies JL y LP son iguales, mientras que las especies SS y LP si. No obstante, se debe señalar que la prueba indica que las medias de las especies SS y JL puede decirse que son iguales, pero el p-valor del test se acerca sensiblemente y por consiguiente se debe analizar con más detalle este aspecto.

# Punto 11: Intervalos simultaneos MANOVA.

Se procede a realizar la determinación de los intervalos simultaneos de confianza para cada una de las combinaciones posibles de las especies:

```{r}
# DATOS POR CADA ESPECIE

data.SS <- filter(Reflectancia, Species == "SS")
data.JL <- filter(Reflectancia, Species == "JL")
data.LP <- filter(Reflectancia, Species == "LP")

# VECTOR DE MEDIAS

vec.mediasSS=apply(data.SS[,1:2],2,mean);vec.mediasSS
vec.mediasJL=apply(data.JL[,1:2],2,mean);vec.mediasJL
vec.mediasLP=apply(data.LP[,1:2],2,mean);vec.mediasLP

# MATRICES DE COVARIANZA

varSS=var(data.SS[,1:2]); varSS
varJL=var(data.JL[,1:2]); varJL
varLP=var(data.LP[,1:2]); varLP

# PARÁMETROS DEL INTERVALO

vec.mediasTotal=apply(Reflectancia[,1:2],2,mean);vec.mediasTotal
t1=vec.mediasSS-vec.mediasTotal
t2=vec.mediasJL-vec.mediasTotal
t3=vec.mediasLP-vec.mediasTotal
W=(dim(data.SS)[1]-1)*varSS+(dim(data.JL)[1]-1)*varJL+(dim(data.LP)[1]-1)*varLP; W
pt=qt((0.05/(2*3*(3-1))),df=(dim(Reflectancia)[1]-3)); pt

# INTERVALO ENTRE SS Y JL A UNA LONGITUD DE ONDA DE 560 nm

t.SS_JL.560=t1[1]-t2[1]
p.SS_JL.560=sqrt(((1/dim(data.SS)[1])+(1/dim(data.JL)[1]))*(W[1,1]/(dim(Reflectancia)[1]-3)))
(limsup.SS_JL.560=t.SS_JL.560+p.SS_JL.560)
(liminf.SS_JL.560=t.SS_JL.560-p.SS_JL.560)

# INTERVALO ENTRE SS Y JL A UNA LONGITUD DE ONDA DE 720 nm

t.SS_JL.720=t1[2]-t2[2]
p.SS_JL.720=sqrt(((1/dim(data.SS)[1])+(1/dim(data.JL)[1]))*(W[2,2]/(dim(Reflectancia)[1]-3)))
(limsup.SS_JL.720=t.SS_JL.720+p.SS_JL.720)
(liminf.SS_JL.720=t.SS_JL.720-p.SS_JL.720)

# INTERVALO ENTRE SS Y LP A UNA LONGITUD DE ONDA DE 560 nm

t.SS_LP.560=t1[1]-t3[1]
p.SS_LP.560=sqrt(((1/dim(data.SS)[1])+(1/dim(data.LP)[1]))*(W[1,1]/(dim(Reflectancia)[1]-3)))
(limsup.SS_LP.560=t.SS_LP.560+p.SS_LP.560)
(liminf.SS_LP.560=t.SS_LP.560-p.SS_LP.560)

# INTERVALO ENTRE SS Y LP A UNA LONGITUD DE ONDA DE 720 nm

t.SS_LP.720=t1[2]-t3[2]
p.SS_LP.720=sqrt(((1/dim(data.SS)[1])+(1/dim(data.LP)[1]))*(W[2,2]/(dim(Reflectancia)[1]-3)))
(limsup.SS_LP.720=t.SS_LP.720+p.SS_LP.720)
(liminf.SS_LP.720=t.SS_LP.720-p.SS_LP.720)

# INTERVALO ENTRE JL Y LP A UNA LONGITUD DE ONDA DE 560 nm

t.JL_LP.560=t2[1]-t3[1]
p.JL_LP.560=sqrt(((1/dim(data.JL)[1])+(1/dim(data.LP)[1]))*(W[1,1]/(dim(Reflectancia)[1]-3)))
(limsup.JL_LP.560=t.JL_LP.560+p.JL_LP.560)
(liminf.JL_LP.560=t.JL_LP.560-p.JL_LP.560)

# INTERVALO ENTRE JL Y LP A UNA LONGITUD DE ONDA DE 720 nm

t.JL_LP.720=t2[2]-t3[2]
p.JL_LP.720=sqrt(((1/dim(data.JL)[1])+(1/dim(data.LP)[1]))*(W[2,2]/(dim(Reflectancia)[1]-3)))
(limsup.JL_LP.720=t.JL_LP.720+p.JL_LP.720)
(liminf.JL_LP.720=t.JL_LP.720-p.JL_LP.720)

```

A partir de los resultados se puede indicar que para las especies SS y JL, JL y LP son diferentes para las dos longitudes de onda mientras que esta característica es contraría para las especies SS y LP, es decir que estos dos sensores no poseen diferencias estadísticas en las dos longitudes de onda.

# Punto 12: Inclusión de variables de bloque localidades.

Se muestra a continuación el procedimiento para añadir un nuevo factor de bloqueo con el propósito de determinar si este mismo es capaz de cambiar las conclusiones tomadas en los análisis previos.

```{r}
loc=c(rep("L1",6),rep("L2",6)) #Vector de bloqueo
Reflectancia_loc=cbind(Reflectancia,loc) 
Reflect_join=cbind(Reflectancia$D_560nm,Reflectancia$D_720nm)

modM2=manova(Reflect_join~Reflectancia_loc$Species+Reflectancia_loc$loc) 
summary(modM2, test="Wilks")
```

El modelo indica que hay diferencias entre los grupos, lo cual también se evidenció en los análisis previos, es decir que la inclusión de esta variable no cambia de forma significativa las conclusiones realizadas previamente.


