---
title: "Taller 2: Análisis ANOVA-MANOVA"
author: "JRojas, MRamirez, LRomero"
date: "6/24/2020"
output:
  html_document:
    df_print: paged
    toc: yes
    toc_depth: '1'
    toc_float: yes
  bookdown::html_document2:
    number_sections: no
    toc: yes
    toc_depth: 1
    toc_float: yes
  pdf_document: default
---


```{r setup, include=FALSE}
knitr::opts_chunk$set(echo = TRUE)
```

# Introducción

A continuación se presentan una serie de ejercicios propuesto que permitiran interiorizar el análisis de datos multivariados utilizandos las técnicas ANOVA y MANOVA. Estos ejercicios hacen parte del contenido académico desarrollado por el profesor Aquiles Enrique Darghan Contreras referente a la asignatura de Métodos Multivariados.

Previo a la solución de los ejercicios es necesario instalar y cargar las siguientes librerías.

```{r message=FALSE, include=TRUE}
library(mvShapiroTest)
library(biotools)
library(outliers)
```

## Datos

Los ejercicios mostrados son desarrollados a partir de los siguientes datos correspondientes a una firma espectral de las especies *SS*, *JL* y *LP*

Primer encabezado     | Segundo encabezado
--------------------- | ---------------------
Contenido de la celda | Contenido de la celda
Contenido de la celda | Contenido de la celda

```{r pressure, echo=FALSE}
plot(pressure)
```

