---
title: "Taller 2: An√°lisis ANOVA-MANOVA"
author: "JRojas, MRamirez, LRomero"
date: "6/24/2020"
output:
  html_document:
    df_print: paged
    toc: yes
    toc_depth: '1'
    toc_float: yes
  bookdown::html_document2:
    number_sections: no
    toc: yes
    toc_depth: 1
    toc_float: yes
  pdf_document: default
---


```{r setup, include=FALSE}
knitr::opts_chunk$set(echo = TRUE)
```

# Introducci√≥n

A continuaciÛn se presentan una serie de ejercicios propuesto que permitiran interiorizar el an·lisis de datos multivariados utilizandos las t√©cnicas ANOVA y MANOVA. Estos ejercicios hacen parte del contenido acad√©mico desarrollado por el profesor Aquiles Enrique Darghan Contreras referente a la asignatura de MÈtodos Multivariados.

Previo a la soluciÛn de los ejercicios es necesario instalar y cargar las siguientes librerÌas.

```{r message=FALSE, include=TRUE}
library(readxl)
library(ggplot2)
library(mvShapiroTest)
library(biotools)
library(outliers)
```

## Datos

Los ejercicios mostrados son desarrollados a partir de los siguientes datos correspondientes a una toma realizada con un espectroradiometro en los anchos de bandas correspondientes a 560 *nm* y 720 *nm* de las especies *SS*, *JL* y *LP*

D_560nm | D_720nm | Species
--------| ------- | -------
9.33 | 19.14 | SS
8.74 | 19.55 | SS
9.31 | 19.24 | SS
8.27 | 16.37 | SS
10.22 | 25 | SS
10.13 | 25.32 | SS
10.42 | 27.12 | SS
10.62 | 26.28 | SS
15.25 | 38.89 | SS
16.22 | 36.67 | SS
17.24 | 40.74 | SS
12.77 | 67.5 | SS
12.07 | 33.03 | JL
11.03 | 32.37 | JL
12.48 | 31.31 | JL
12.12 | 33.33 | JL
15.38 | 40 | JL
14.21 | 40.48 | JL
9.69 | 33.9 | JL
14.35 | 40.15 | JL
38.71 | 77.14 | JL
44.74 | 78.57 | JL
36.67 | 71.43 | JL
37.21 | 45 | JL
8.73 | 23.27 | LP
7.94 | 20.87 | LP
8.37 | 22.16 | LP
7.86 | 21.78 | LP
8.45 | 26.32 | LP
6.79 | 22.73 | LP
8.34 | 26.67 | LP
7.54 | 24.87 | LP
14.04 | 44.44 | LP
13.51 | 37.93 | LP
13.33 | 37.93 | LP
12.77 | 60.87 | LP

Los datos se encuentran disponibles en un archivo de [google sheets](https://docs.google.com/spreadsheets/d/1KeSKTZRl8or_yGPC7_876nhyAQlxqjK3EC9UVl8n4yc/edit?usp=sharing) para quien desee realizar los mismos ejercicios presentados.

Como primer paso los datos son cargados a la variable denominada *Reflectancia*

```{r}
Reflectancia <- read_excel("D:/metodos/Datos_ANOVA_MANOVA.xlsx")
```


# Punto 1: MANOVA

Para el an·lisis se realizan las gr·ficas para cada longitud de onda y un gr·fico de dispersiÛn que muestre la relaciÛn de las dos:

```{r}
ggplot(data=Reflectancia, aes(Species,D_560nm)) + geom_point() + ggtitle("Comportamiento Firma 560 nm") + xlab("Especies") + ylab("Reflectancia")

ggplot(data=Reflectancia, aes(Species,D_720nm)) + geom_point() + ggtitle("Comportamiento Firma 720 nm") + xlab("Especies") + ylab("Reflectancia")

ggplot(data=Reflectancia, aes(D_560nm,D_720nm, color=Species)) + geom_point() + ggtitle("Comportamiento Firma 560 nm vs 720 nm")
```

Se procede a realizar el an·lisis MANOVA y se presenta un resumen del mismo con la hipotesis con el test de *Wilks*

```{r}
MN=manova(cbind(Reflectancia$D_560nm,Reflectancia$D_720nm) ~ Reflectancia$Species)
MN
summary(MN,test="Wilks")

```

Observandose que se presentan diferencias significativas entre las dos especies

# Punto 2: ANOVA


```{r}
AV1=aov(Reflectancia$D_560nm ~ Reflectancia$Species)
summary(AV1)
AV2=aov(Reflectancia$D_720nm ~ Reflectancia$Species)
summary(AV2)
```

Se concluqye que Las especies no contribuyen significativamente a cada una de las bandas analizadas.

# Punto 3: Test de CorrelaciÛn

A continuaciÛn es realizado el test de correlaciÛn de *Pearson*

```{r}
cor.test(Reflectancia$D_560nm,Reflectancia$D_720nm)
```

Observandose que si existe relaciÛn lineal entre las dos variables, por lo tanto no se puede asumir que sea nula la correlaciÛn.


# Punto 4: Normalidad univariada

A continuaciÛn es realizado el test de *Shapiro-Wilk* para cada una de las respuestas

```{r}
shapiro.test(Reflectancia$D_560nm)
shapiro.test(Reflectancia$D_720nm)
```

No se puede asumir normalidad en alguna de las dos variables.

# Punto 5: Normalidad multivariada

A continuaciÛn es realizado el test multivariado de *Shapiro-Wilk*

```{r}
mvShapiro.Test(as.matrix(Reflectancia[,1:2]))
```

No se puede asumir normalidad multivariada.

# Punto 6: Igualdad de Varianza Univariante

A continuaciÛn es realizado el test multivariado de *Barlett*

```{r}
bartlett.test(Reflectancia$D_560nm ~ Reflectancia$Species)
bartlett.test(Reflectancia$D_720nm ~ Reflectancia$Species)
```

Existe igualdad de varianza en los valores de reflectancia en los valores dados a 560 nm mientras que con 720 no se puede asumir esto.

# Punto 7: Igualdad de matrices de varianza y covarianza

Para evaluar la igualdad de la matriz de varianza y covarianza fue realizado el test M de *Box*

```{r}
boxM(as.matrix(Reflectancia[,-3]),as.matrix(Reflectancia$Species))
```

Concluyendo que no es posible asumir que las matrices de varianza y covarianza por cada una de las especies son iguales.

# Punto 8: Outliers univariados

Se realiza un gr·fico box-plot para cada uno de los valores de longitud de onda y tambiÈn fue realizada la prueba de *Dixon* que tambiÈn hace la identificaciÛn de los valores atÌpicos:

```{r}
#Gr·ficas Box-clot

ggplot(data=Reflectancia, aes(Species,D_560nm)) + geom_boxplot() + ggtitle("Comportamiento Firma 560 nm") + xlab("Especies") + ylab("Reflectancia")

ggplot(data=Reflectancia, aes(Species,D_720nm)) + geom_boxplot() + ggtitle("Comportamiento Firma 720 nm") + xlab("Especies") + ylab("Reflectancia")

# Prueba de Dixon

dixon.test(sample(Reflectancia$D_560nm, size=30))
dixon.test(sample(Reflectancia$D_720nm, size=30))
```

Viendo que para la longitud de onda de 560 no existen valores atÌpicos mientr·s que para el de 720 nm si para la especie SS.

