---
title: "prueba de hip칩tesis en R"
author: "JRojas, MRamirez, LRomero,ADarghan"
date: "6/24/2020"
output:
  html_document:
    df_print: paged
    toc: yes
    toc_depth: '1'
    toc_float: yes
  bookdown::html_document2:
    number_sections: no
    toc: yes
    toc_depth: 1
    toc_float: yes
  pdf_document: default
---

```{r setup, include=FALSE}
knitr::opts_chunk$set(echo = TRUE)
```

# Introducci칩n

A continuaci칩n se presentan una serie de ejercicios que permitiran interiorizar los conocimientos aprendidos en relaci칩n a pruebas de hip칩tesis desde R. El documento contiene la soluci칩n de 6 ejercicios que hacen 칠nfasis en:

* Prueba t - Una muestra
* Prueba t - Dos muestras independientes
* Prueba t - Dos muestras dependientes
* Funci칩n distribuci칩n uniforme
* Prueba F para el cociente de dos varianzas
* Prueba T$^2$ de Hotelling para dos muestras independientes

El desarrollo del taller hace parte del contenido acad칠mico elaborado por el profesor Aquiles Enrique Darghan Contreras para la materia de de M칠todos Multivariados.

Previo a la soluci칩n de los ejercicios es necesario instalar y cargar las siguientes librer칤as.

```{r message=FALSE, include=TRUE}
library("kableExtra")
```

# Prueba t-Una muestra.  

Una l칤nea base de longitud calibrada en 955m se midi칩 10 veces. Cada medida es independiente y se hizo con la misma precisi칩n.

Los datos de las mediciones son:
```{r echo=FALSE}

med=c(965.1,955.1,954.8,956.2,956.4,957.2,958.1,960.4,953.2,954.8)
table=data.frame(M1=numeric(),M2=numeric(),M3=numeric(),M4=numeric(),M5=numeric(),M6=numeric(),M7=numeric(),M8=numeric(),M9=numeric(),M10=numeric())
table[1,]=0
table$M1[0]=med[1];table$M2=med[2];table$M3=med[3];table$M4=med[4];table$M5=med[5];table$M6=med[6];table$M7=med[7];table$M8=med[8];table$M9=med[9];table$M10=med[10]

kable(table) %>% kable_styling(bootstrap_options = c("striped", "hover"))
```

a) Pruebe utilizando un nivel de confianza del 10% si la distancia medida es estad칤sticamente diferente de la calibrada.

```{r}
med=c(965.1,955.1,954.8,956.2,956.4,957.2,958.1,960.4,953.2,954.8)
pruebat <- t.test(med,alternative = "t",mu = 0,var.equal = F, conf.level = 0.90);
pruebat #La media  est치 en la cola inferior
```

b) Remuestree el vector de mediciones y obtenga el error est치ndar Bootstrap y util칤celo en la prueba t-Student y compare con el resultado anterior( Explique). (Realice 100 simulaciones)

```{r}
set.seed(2020)
B = 100 #repeticiones Bootstrap 
df=data.frame(med)
remuestreo <- with(df,matrix(sample(med,size = 10,replace = TRUE), B, 10))
dim(remuestreo)
####### las medias de las submuestras
medias <- apply(remuestreo, 1, mean)
pruebat <- t.test(medias,alternative = "t",mu = 955,var.equal = F, conf.level = 0.90);
pruebat 
```

Conclusi칩n: Los resultados consideran que la media no es 955 sino que est치 dentro en el rango 959.3-960.5

c) 쮺u치nto deber칤a ser n en la expresi칩n de la prueba t para que el error est치ndar Bootstrap sea el mismo que el asumido en la prueba?

Si los datos son mediciones, la primera prueba no tendr칤a sentido porque solo es una media. En este caso la primera prueba estar칤a asumiendo que cada medici칩n es una valor promedio diferente y no una medici칩n. Para que el error est치ndar Bootstrap tenga sentido deber칤amos tener m치s repeticiones y valores promedios de diferentes conjuntos de datos.







# Prueba T$^2$ Una muestra. 

Se est烱 probando dos dispositivos que permiten medir el 烱gulo recto y la distancia a una serie de puntos en un transecto. La figura muestra la situaci蚤:




